【裁判字號】    96,交聲,633
【裁判日期】    970131
【裁判案由】    聲明異議
【裁判全文】
臺灣臺南地方法院交通事件裁定         96年度交聲字第633號
原處分機關  交通部公路總局嘉義區監理所麻豆監理站
異議人即受
處分人      甲○○
上列受處分人因違反道路交通管理處罰條例案件，對於交通部公
路總局嘉義區監理所麻豆監理站，民國96年7月24日所為之裁決
處分（處分案號：麻監裁罰字第裁75-M00000000號），聲明異議
，本院裁定如下：
      主  文
原處分撤銷。
甲○○不罰。
      理  由
一、原處分意旨略以：異議人即受處分人甲○○（下稱異議人）
    駕駛第三人所有車牌號碼1285-LZ號自用小客車，於民國96
    年5月25日下午12點46分許，行經速限為每小時70公里之臺
    南縣台19線125.6公里處時，經臺南縣警察局交通警察隊員
    警 (以下稱舉發機關)以雷射測速槍測得時速87公里，超速
    17公里行駛，遂予以製單舉發。嗣後原處分機關即交通部公
    路總局嘉義區監理所麻豆監理站，乃依道路交通管理處罰條
    例（下稱處罰條例）第40條及第63條第1項之規定，裁處異
    議人罰鍰新臺幣（下同）1600元並計違規點數1點等語。
二、聲明異議意旨略以：舉發機關舉發違規地點，未於前方至少
    100公尺處設置「前有測速照相」等警告標示，故執法人員
    明顯執法不當，採證違法等語，為此聲明異議。
三、按汽車駕駛人，行車速度，超過規定之最高時速，處1200元
    以上2400元以下罰鍰，並記違規點數1點，處罰條例第40條
    前段、第63條第1項第1款，分別定有明文。次按，汽車駕駛
    人行車速度超過規定之最高速限，經以科學儀器取得證據資
    料證明其行為違規者，當場不能或不宜攔截製單舉發者，得
    逕行舉發；對於前項第9款之違規行為 (即行車速度超過規
    定之最高速限或低於規定之最低速限)，採用固定或非固定
    式科學儀器取得證據資料證明者，於一般道路須至少於100
    公尺前，明顯標示之；處罰條例第7條之2第1項第7款、第2
    項第9款及第3項前段亦有明文規定。
四、本院審酌：
  (一)異議人駕駛第三人所有車牌號碼1285-LZ號自用小客車，於
    96年5月25日下午12點46分許，行經速限為每小時70公里之
    一般道路臺南縣台19線125.6公里處時，經舉發機關以雷射
    測速槍測得時速87公里，超速17公里行駛而予以製單舉發，
    嗣後原處分機關，乃依處罰條例第40條第1項及第63條第1項
    之規定，裁處異議人罰鍰1600元並計違規點數1點之事實，
    有：
    原處分機關裁決書。
    舉發通知單。
    等件為證，且為異議人所不否認，此部份事實當可認定。
  (二)由處罰條例第7條之2第1項第7款、第2項第9款及第3項前段
    規定可知，舉發機關以「逕行舉發」之方式，採用固定或非
    固定式科學儀器取得超速違規之證據資料證明時，於一般道
    路須至少於100公尺前有明顯之警告標示，並無疑問。然而
    若係以「當場舉發」之方式，有無適用上述「採證程序」
    ( 即於一般道路須至少於100公尺前有明顯之警告標示)，即
    有疑問？以及所謂「科學儀器」是否包括「雷達測速槍」
    ？經查：依內政部警政署國道公路警察局95年6月19日公局
    交字0950011176號函，認為「交通違規稽查與輕微違規勸導
    作業注意事項」肆、一、（三）、1.(3)規定之固定式或非固
    定式取締超速，涵蓋測速照相逕行舉發及雷達、雷射測速現
    場舉發方式，故於一般道路取締時，應於前方至少100公尺
    設立明顯告示牌，固定式告示牌並應有速限標誌，又上開注
    意事項係為因應94年12月18日修正，95年7月1日施行之道路
    交通管理處罰條例而訂定，該公函自可作為本院於具體個案
    時解釋與適用前揭處罰條例規範之參考與依據。
  (三)又內政部警政署為指示執行交通違規取締勤務之人員，應以
    何種方式取締有關車輛超速違規以及應以何種方法取得證據
    所頒布之規定，係屬行政規則之性質。參照行政程序法第16
    1條之規定，雖可知悉有關行政規則之拘束力，對外並無形
    式上法規範效力及拘束效力，且行政規則通常為執行法律所
    必要，以下達所屬各級機關為原則。另如係有效下達之行政
    規則，雖僅拘束訂定機關、其下級機關及屬官而已。然而，
    前述內政部警政署所函頒規定既已下達，並反覆供警察機關
    及執行交通違規取締勤務之人員，作為舉發超速違規及採證
    之裁量標準，自有拘束原機關、其下級機關及執行交通違規
    取締勤務人員之效力，且人民違反處罰條例中有關超速之規
    定，應使用何種方式及採用何種科學儀器舉發，已說明甚詳
    ，故前述函頒規定，亦為執行舉發取締任務之人員所據以遵
    循之程序規範及判斷標準，故該規定在執行取締交通違規超
    速案件之實際執行上，即已涉及人民之權利義務關係，而間
    接發生拘束人民之對外效力。從而，執行超速違規取締任務
    人員之舉發方式及採證程序，即應一體適用前述函頒規定之
    相關規範，否則該取締程序即難認為於法無違。
  (四)又取締違規超速之方式，雖有裝備、儀器操作及採證方法上
    之不同，然對於駕駛人而言，則均係交通勤務人員對於其所
    駕駛車輛之速度進行測量後，並以該測速所得之數值，來判
    斷該駕駛人之行車速度是否業已超過該路段之最高時速，而
    決定是否加以舉發，故不同舉發取締方式及不同採證方法，
    本質上並無顯然可以區別的差異性存在。因此，本院認為執
    勤警員無論以何種舉發方式進行超速違規取締舉發，亦不論
    其所使用之採證儀器為何，解釋上均應遵循前述處罰條例相
    關之採證舉發規範，而無僅因舉發方式或使用儀器之不同，
    即異其採證舉發之程序。綜上，處罰條例第7條之2有關汽車
    駕駛人行車速度超過規定之最高速限，採用固定或非固定式
    科學儀器取得證據資料證明其行為違規，於一般道路須至少
    於100公尺前有明顯警告標示之規範，雖係針對逕行舉發所
    為規範，然而仍應認為此僅屬例示規定，於當場舉發亦有所
    適用，且該條所謂科學儀器，亦應認包括舉法警員當場所使
    用的雷達測速槍在內，故舉發警員於一般道路上使用雷射測
    速槍測得駕駛人超速違規，並對於違規駕駛人當場加以攔停
    舉發，經核仍應須於測速地點前方至少100公尺處設有明顯
    警告標示，否則舉發程序即難謂適當，進而據此舉發事實所
    為之裁決處分，亦難認於法無違。
  (五)經查：本件違規地點臺南縣台19線125.6公里處，於前方僅
    有70公里速限標誌 (字)，惟並未設有警示標誌，此有舉發
    機關96年8月21日南縣警交字第0960032956號函影本1紙在卷
    可稽 (見本院卷第17頁)，故本件舉發機關於舉發違規地點
    前方至少100公尺處，並未設有警示告示牌之事實，即可認
    定，舉發取締程序自與前述處罰條例第7條之2相關規範有違
    。
  (六)實務上雖有認上開「100公尺」前為明顯標示之行政舉措，
    係屬任意規定，即非強制要求之法定程序。惟查立法者既已
    明文立法要求舉發機關應為如此之特定作為，且據此所為行
    政處分亦將嚴重侵及人民權利，又該項立法復經總統公布、
    施行，更已使我國國民產生相當之信賴感，而信賴舉發及監
    理機關必當嚴守立法者之明文指示，則本諸信賴原則 (一般
    之行政作業性事項，立法者鮮予以指示，此參照中央法規標
    準法第5條之規定自明，是立法者既於上開條例中明文指示
    要求舉發及監理機關應為特定之作為，就舉發及監理機關而
    言，即非單純之服從義務而已，故舉發機關違背此項規定所
    為之行政舉措，即足以影響對外行為之效力，應認係構成違
    法或不當之原因）及本此規定所衍生之行政作為所將對於人
    民所生財產之限制等基本權效果，自應認上開規定係屬法定
    程序為宜，故舉發機關違反此等規定，其舉發行為即為違法
    。因此本件異議人遭舉發之時間、地點，舉發機關顯無不能
    依上開規定於舉發地點前方至少100公尺之適當距離為明顯
    標示，並藉此提醒駕駛人注意行車速度。故依誠信、比例及
    權衡原則等為綜合審斷，舉發機關因此項違法程序所取得之
    證據資料，自不能採為對異議人不利之認定。
五、綜上所述，本件舉發機關所取得之「測速」資料，尚難採為
    不利異議人之依據，且除上開測速數據外，並無其他證據足
    資證明異議人有於上揭時間、路段超速違規之事實，則本件
    顯無積極證據足資證明異議人之違規事實，原處分機關據此
    所為之原處分，自有不當，異議人之異議為有理由，應由本
    院將原處分予以撤銷，並為異議人不罰之諭知。
六、據上論斷，應依道路交通案件處理辦法第20條，裁定如主文
    。
中    華    民    國    97    年    1     月    31    日
                        交通法庭法  官  蔡直青
以上正本證明與原本無異。
如不服本裁定，應於收受送達後5日內向本院提出抗告狀。（應
附繕本）
                                書記官  劉鴻瑛
中    華    民    國    97    年    2     月    5     日


司法院資訊處製作；財團法人民間司法改革基金會備份。
